灣臺中地方法院民事判決　　　　　　　 96年度重家訴字第4號
原　　　告　庚○○
訴訟代理人　許博堯律師
被　　　告　辰○○
　　　　　　午○○
　　　　　　巳○○○
上　一　人
訴訟代理人　未○○
被　　　告　戊○○
　　　　　　乙○○○
　　　　　　丁○○
　　　　　　丙○○
　　　　　　己○○
　　　　　　辛○○
　　　　　　壬○○
　　　　　　卯○○
兼　上一人
訴訟代理人　寅○○
被　　　告　子○○
　　　　　　丑○○
兼　上一人
訴訟代理人　癸○○
被　　　告　甲○○
上列當事人間請求分割共有物事件，本院於民國96年6月4日言詞
辯論終結，判決如下：
    主  文
被告子○○、丑○○應就其被繼承人陳金水所有坐落臺中縣沙鹿
鎮○○○段埔子小段十六之十四地號土地、地目旱、面積三二０
三平方公尺之土地應有部分十二分之一，辦理繼承登記。
兩造共有前項地號土地全部准予變賣，所得價金，按附表一所示
應有部分比例分配之。
訴訟費用按附表二所示之比例負擔。
    事實及理由
壹、被告辰○○、戊○○、乙○○○、丁○○、己○○、辛○○
    、壬○○均未於最後言詞辯論期日到庭，核無民事訴訟法第
    386條各款所列情形，爰依原告之聲請，由其一造辯論而為
    判決。
貳、原告方面：
  一、臺中縣沙鹿鎮○○○段埔子小段16之14地號土地、地目旱
      、面積3203平方公尺、權利範圍全部之土地（下稱系爭土
      地），分別為原告與訴外人陳金水、被告辰○○、午○○
      、巳○○○、戊○○、乙○○○、丁○○、丙○○、己○○、辛○○、壬○○、癸○○、卯○○、寅○○、甲○○
      等人共有，應有部分如附表一所示。
  二、訴外人陳金水於民國79年11月16日死亡，並由被告子○○
      、丑○○繼承之，惟其應有部分十二分之一尚未經辦理繼
      承登記，為此請求被告子○○、丑○○就該部分土地辦理
      繼承登記。
  三、系爭土地因依其使用目的並無不能分割之情事，且兩造間
      亦未訂有不可分割之約定，系爭土地尚屬完整，又三面臨
      路，價格不斐，而共有人人數眾多，倘原地分割，將來規
      劃土地及道路勢有不便，如將興建房屋，各共有人所得興
      建房屋之坪數亦多不足，勢將造成許多畸零地而浪費土地
      ，再者原物分割亦難週全全體意見，尤難完善公平。若依
      96年8月1日辯論筆錄所附附圖（下稱附圖）所示分割方案
      ，將造成分得丁1、丁2、丁3、丁4、丁5等地之人，應有
      部分各九十分之一，全部分得面臨12米以上之沙鹿鎮鎮○
      路，反觀原告應有部分達三分之一，竟僅能依靠「卜」字
      型6米私設道路，方能與現有道路沙鹿鎮鎮○路及明秀一
      街連絡，難謂公平合理。為此，爰依民法第824條之規定
      ，提起本件訴訟，請求變價分割上開兩造共有之土地，所
      賣得價金按兩造應有部分比例分配於各共有人等語。並聲
      明：如主文所示。
參、被告方面：
  一、被告辰○○、丁○○未於最後言詞辯論期日到場，據其之
      前到庭陳述則以：贊同變價分割，並聲明：駁回原告之訴
      。
  二、被告午○○則以：變賣方式或原物分割之方式分割系爭土
      地均可接受，但希望拍賣要有底價等語。並聲明：駁回原
      告之訴。
  三、被告巳○○○、甲○○、丙○○則以：贊同變價分割，並
      聲明：駁回原告之訴。
  四、被告辛○○未於最後言詞辯論期日到場，據其之前到庭陳
      述則以：目前所住的房子台中縣沙鹿鎮鎮○路○段398號是
      祖先留下來的，屋齡已有70幾年，希望保留，以原物分割
      之方式要分在原來房子坐落的地方等語。並聲明：駁回原
      告之訴。
  五、被告子○○、癸○○、卯○○、寅○○、丑○○則以：願
      意依附圖所示分割方案分得戊、己二筆土地，並仍保持分
      別共有。並聲明：駁回原告之訴。
  六、被告壬○○未於最後言詞辯論期日到場，據其之前到庭陳
      述則以：以變賣方式或原物分割之方式分割系爭土地均可
      接受，若拍賣時可把其他畸零地一併處理則較贊成變價分
      割，若以原物分割之方式，要留通路，分割到哪個位置無
      所謂等語。並聲明：駁回原告之訴。
  七、被告戊○○、乙○○○、己○○未於言詞辯論期日到場，
      亦未為任何聲明及陳述。
肆、得心證之理由：
  一、原告主張坐落於臺中縣沙鹿鎮○○○段埔子小段16之14地
      號、地目旱、面積3203平方公尺、權利範圍全部之土地，
      分別為原告與訴外人陳金水、被告辰○○、午○○、巳○○○、戊○○、乙○○○、丁○○、丙○○、己○○、辛○○、壬○○、癸○○、卯○○、寅○○、甲○○12人共
      有，又陳金水於79年11月16日死亡，由被告子○○、丑○○繼承，應有部分如附表一所示。惟被告子○○、丑○○
      迄今尚未就陳金水之應有部分辦理繼承登記；另系爭土地
      因依其使用目的並無不能分割之情事，且兩造間亦未訂有
      不可分割之約定等情，為被告所不爭執，復有系爭土地登
      記謄本、地籍圖各1份及戶籍謄本19份、繼承系承表各2份
      為證，並經本院函請臺中縣清水地政事務所進行測量並檢
      送土地鑑定圖，亦有該所96年5月10日清地測字第0960009
      178號函暨所附鑑定圖20份在卷足參，堪信原告之主張為
      真實。
  二、共有人就共有物之分割方法不能達成協議者，任何共有人
      得請求法院判決分割共有物，民法第824條第2項定有明文
      ；分割共有物既對物之權利有所變動，即屬處分行為之一
      種，凡因繼承於登記前已取得不動產物權者，其取得雖受
      法律之保護，不以其未經繼承登記而否認其權利，但繼承
      人如欲分割其因繼承而取得公同共有之遺產，因屬於處分
      行為，依民法第759條規定，自非先經繼承登記，不得為
      之，且為訴訟經濟計，當事人一訴請求辦理繼承登記後再
      為分割，並無不可。系爭土地原共有人陳金水之應有部分
      十二分之一，陳金水於79年11月16日死亡後由被告子○○
      、丑○○繼承，惟迄今未辦理繼承登記，則原告求為判決
      陳金水之繼承人即被告子○○、丑○○辦理繼承登記，揆
      諸前揭說明，應無不合，爰判決如主文第1項所示。
  三、按法院就共有物為裁判分割時，應考慮公平、當事人聲明
      、應有部分比例與實際是否相當、共有物之客觀情狀、共
      有物之性質、共有物之價格與經濟價值、共有利益、各共
      有人主觀因素與使用現狀、各共有人之利害關係等因素；
      又究以原物分割或變價分割為適當，法院除應斟酌上述因
      素外，不受共有人所主張分割方法之拘束。本件原告主張
      變價分割，惟除被告甲○○、丁○○、丙○○、辰○○、
      巳○○○到庭同意原告之分割方式，及被告壬○○到庭陳
      明變價分割及原物分割均可外，被告午○○陳明變價分割
      及原物分割均可，但拍賣要有底價，被告辛○○主張原物
      分割，被告子○○、癸○○、卯○○、寅○○、丑○○則
      主張按附圖所示分割方案中就戊、己二筆土地保持分別共
      有。至於被告戊○○、乙○○○、己○○均未表示任何意
      見。經查：
    (一)按土地之變價，係需將所拍賣之土地先行公告，任何有資
      力之人或法人團體均得招買，拍賣之價格係不動產反應於
      社會的價值，因地域、地目類別、大小、形狀而決定其價
      格，此因應於市場經濟，非任何人所能左右，以表徵其公
      平性，事實上包括原、被告等人均可招買，是被告午○○
      主張附條件定變價分割方式云云，已非合法，自不足採。
    (二)系爭土地共有人間就分割之方式，持有不同意見。惟請求
      變價分割者，計有原告及被告甲○○、辰○○、陳黃秀燕
      、丁○○、丙○○共6人，應有部分合計占360分之228 （
      約63.3 %）；認為變價分割及原物割均可者計被告有被告
      壬○○1人，應有部分占18分之1（約5.6%）；認為變價分
      割及原物割均可，但變價分割需有底價者計被告午○○1
      人，應有部分占18分之1（約5.6%）；未表明意見者計被
      告戊○○、乙○○○、己○○3人，應有部分占90分之3（
      約3.3%）；請求原物分割者計被告辛○○、子○○、癸○○、卯○○、寅○○、丑○○6人，應有部分占360分之80
      （約22.2%）。是以，共有人之間請求變價分割者之應有
      部分已占六成以上，若包含變價分割及原物割均可者，則
      應有部分合計已達68.9%，故變價分割之方式，符合共有
      人之多數利益。
    (二)系爭土地經本院於96年4月26日勘驗現場，其上有舊式三
      合院之建物，現分成沙鹿鎮鎮○路○段398、396、392、
      394、400號等5個門牌使用。其中沙鹿鎮鎮○路○段396、
      392、394、400號建物及所坐落之土地，分別為第三人許
      忠一、許清木、許宏仁及許宏寶、李江波占有，398號建
      物則為被告辛○○所有，該5棟建物均為磚造平房，屋齡
      老舊約已有70幾年等情，為被告辛○○所自承，復有本院
      勘驗筆錄及上開臺中縣清水地政事務所鑑定圖附卷可憑。
      是以上開建物不惟經濟價值有限，且除被告辛○○使用之
      部分外，均為第三人占有。被告辛○○僅主張原物分割，
      並希望保留目前所住之上開建物，惟經本院諭知應提出分
      割方案後，並未提出任何有關分割方案之意見，自難僅憑
      其主張以決定分割之方式。另被告子○○、癸○○、卯○○、寅○○、丑○○5人，雖主張依附圖所示戊、己部分
      保持共有等語。惟查，附圖所示戊、己之地，其上現有建
      物所占面積比例，遠較其餘部分如辛、甲、乙、丙、丁2
      、丁3等部分現有建物面積比例為小，反觀庚、壬、丁1、
      丁4等部分，其上則無他人使用之建物，是以各筆土地日
      後或因有不發生拆屋還地之問題，或因建物占用土地面積
      之大小而發生處理之勞費不同之問題，就各共有人間尚非
      完全公平；且系爭土地上第三人使用之建物，迄未獲拆屋
      還地勝訴判決或協議拆屋還地，而兩造除被告子○○、癸○○、卯○○、寅○○、丑○○之外，又已表明不願意或
      未表明願意分得有第三人占有之建物之土地。本院審酌上
      述各情，認為採原物分割顯非妥適，而應採變價分割對各
      共有人等較為有利，自應以變價分割為宜，爰為判決如主
      文第2項所示。
伍、本件共有土地之分割，兩造均蒙其利，由敗訴當事人負擔訴
    訟費用顯失公平者，法院得命勝訴之當事人負擔其一部，故
    本件訴訟費用之負擔，應由兩造按如附表二所示之應有部分
    比例負擔，附此敘明。
陸、訴訟費用負擔之依據，依民事訴訟法第78條、第80條之1、
    第85條第1項但書，判決如主文。
中　　華　　民　　國　　96　　年　　9 　　月　　19　　日
                  家事法庭      法　官　陳宗賢
以上正本係照原本作成。
如對本判決上訴，須於判決送達後20日內向本院提出上訴狀。（
須附繕本）
中　　華　　民　　國　　96　　年　　9 　　月　　19　　日
                                書記官
附表一：臺中縣沙鹿鎮○○○段埔子小段16之14地號土地共有人
        及應有部分明細表
  ┌─────┬────────┬─────┬────┐
  │共有人姓名│應有部分        │共有人姓名│應有部分│
  ├─────┼────────┼─────┼────┤
  │庚 ○ ○  │1/3             │乙○○○  │1/90    │
  ├─────┼────────┼─────┼────┤
  │陳 金 水  │1/12  （陳金水之│己 ○ ○  │1/90    │
  │陳 淑 娟  │應有部分由二人公│          │        │
  │          │同共有）        │          │        │
  ├─────┼────────┼─────┼────┤
  │辰 ○ ○  │1/9             │辛 ○ ○  │1/18    │
  ├─────┼────────┼─────┼────┤
  │陳 新 春  │1/18            │壬 ○ ○  │1/18    │
  ├─────┼────────┼─────┼────┤
  │巳○○○  │1/9             │癸 ○ ○  │1/36    │
  ├─────┼────────┼─────┼────┤
  │戊 ○ ○  │1/90            │卯 ○ ○  │1/36    │
  ├─────┼────────┼─────┼────┤
  │丁 ○ ○  │1/90            │寅 ○ ○  │1/36    │
  ├─────┼────────┼─────┼────┤
  │丙 ○ ○  │1/90            │甲 ○ ○  │1/18    │
  └─────┴────────┴─────┴────┘
附表二：兩造訴訟費用分擔比例明細表
  ┌─────┬──────┬─────┬──────┐
  │共有人姓名│分擔比例    │共有人姓名│分擔比例    │
  ├─────┼──────┼─────┼──────┤
  │庚 ○ ○  │三分之一    │乙○○○  │九十分之一  │
  ├─────┼──────┼─────┼──────┤
  │子 ○ ○  │二十四分之一│己 ○ ○  │九十分之一  │
  ├─────┼──────┼─────┼──────┤
  │丑 ○ ○  │二十四分之一│辛 ○ ○  │十八分之一  │
  ├─────┼──────┼─────┼──────┤
  │辰 ○ ○  │九分之一    │壬 ○ ○  │十八分之一  │
  ├─────┼──────┼─────┼──────┤
  │陳 新 春  │十八分之一  │癸 ○ ○  │三十六分之一│
  ├─────┼──────┼─────┼──────┤
  │巳○○○  │九分之一    │卯 ○ ○  │三十六分之一│
  ├─────┼──────┼─────┼──────┤
  │戊 ○ ○  │九十分之一  │寅 ○ ○  │三十六分之一│
  ├─────┼──────┼─────┼──────┤
  │丙 ○ ○  │九十分之一  │甲 ○ ○  │十八分之一  │
  ├─────┼──────┼─────┴──────┘
  │丁 ○ ○  │九十分之一  │
  └─────┴──────┘
